【裁判字號】    97,上更(一),30
【裁判日期】    970321
【裁判案由】    妨害自由
【裁判全文】
臺灣高等法院臺南分院刑事判決      97年度上更(一)字第30號
上  訴  人
即  被  告  甲○○
上  訴  人
即  被  告  乙○○
上列上訴人因妨害自由案件，不服臺灣臺南地方法院94年度訴字
第1166號中華民國95年1月24日第一審判決（起訴案號：臺灣臺
南地方法院檢察署94年度偵字第939號），提起上訴，判決後經
最高法院第一次發回更審，本院判決如下：
    主  文
原判決撤銷。
乙○○共同以非法方法，剝奪人之行動自由，累犯，處有期徒刑
捌月，減為有期徒刑肆月，如易科罰金，以參佰元折算壹日。
甲○○共同以非法方法，剝奪人之行動自由，處有期徒刑陸月，
如易科罰金，以佰元折算壹日，減為有期徒刑參月，如易科罰
金，以佰元折算壹日。
    事  實
一、乙○○與甲○○係夫妻關係。乙○○前因過失致死案件，經
    臺灣高雄地方法院以八十六年度交易字第五九四號判決處有
    期徒刑一年六月，並經臺灣高等法院高雄分院以八十七年度
    交上易字第三五號判決駁回上訴而確定，入監服刑，於民國
    八十八年十一月九日因縮短刑期假釋出監，所餘刑期付保護
    管束，並於八十九年四月三日保護管束期滿未經撤銷而視為
    刑之執行完畢。詎不知警惕，於婚姻關係存續中另自九十年
    七月間起與已成年之丁○○交往而為男女朋友，嗣因丁○○
    要求分手而使乙○○心生不滿，旋與吳家娟共同基於剝奪丁○○行動自由之犯意聯絡，由乙○○於九十二年五月八日上
    午十時許以電話聯繫丁○○，藉口欲將丁○○所有於交往期
    間暫放乙○○處之身分證、存摺、金融卡及本票二紙返還為
    由，與丁○○相約於同日十二時許在臺南縣永康市○○路之
    某統一超商店前見面。適有不知情之友人吳玫虹造訪乙○○
    及甲○○，三人即一同駕車前往該統一超商店前等待。丁○○為取回前揭物品而依約抵達該處後，乙○○旋下車將丁○○拉上車，與甲○○共同將丁○○帶至兩人位於臺南縣關廟
    鄉布袋村布袋（起訴書漏載「布袋」二字）一二六號之住處
    內。丁○○見乙○○遲未歸還前揭物品而表示離去之意，卻
    遭乙○○及甲○○阻止不許離開，而共同以此非法方法剝奪
    丁○○之行動自由。嗣因丁○○哭求乙○○，並稱若不回校
    上課，老師必定會發現等語，前後苦求達一小時有餘，乙○○始將丁○○釋回，總計剝奪丁○○之行動自由達二小時之
    久。
二、案經丁○○訴請臺灣臺南地方法院檢察署檢察官偵查起訴。
    理  由
甲、有罪部分：
一、訊據上訴人即被告乙○○、甲○○二人均矢口否認有何上揭
    犯行，辯稱「九十二年五月八日彼等已離開原住處，如何能
    共同妨害被害人丁○○之行動自由」云云。
二、經查：
  (一)被告乙○○與甲○○係夫妻，被告乙○○於婚姻關係存續中
    另自九十年七月間起與丁○○交往而為男女朋友，於九十二
    年五月七日分手等情，業據被告二人供認在卷，並經證人即
    告訴人丁○○證述在卷，此部分事實堪以採信。
  (二)証人即被害人丁○○於原審審理中一再指証係於九十二年五
    月八日中午，在上開統一超商前遭被告乙○○帶上車，與被
    告甲○○將之載往彼等之上開住處，並剝奪其行動自由等情
    （見原審卷第五０頁）；而証人吳玫虹於原審審理中亦結證
    ：「丁○○之事情發生後，被告二人才搬離關廟的。渠當時
    與被告二人同往該統一超商載丁○○返回被告乙○○上開住
    處，丁○○到被告乙○○住處後迄至其離開為止，約有二、
    三小時，期間有看到丁○○求被告讓她離開，但被告二人不
    讓丁○○離開」等語（見原審卷第五四頁至第五六頁）；而
    稽之証人丁○○與吳玫虹上開証詞，彼等就被告二人將証人
    丁○○載返彼等住處，剝奪丁○○行動自由之重要之點，前
    後之指証大致相符，尚無明顯之瑕疵存在；且參酌証人即被
    害人丁○○於原審証稱「第二次去被告家是在（該日）晚上
    九點左右，待了一個多小時，被告又把我帶回學校交給我父
    母」等語（見原審卷第五二頁）；又核與証人即被害人之父
    丙○○於本院審理時証述「（九十二年五月八日）後來丁○○跑出去，老師打電話給我，說丁○○不見了，那時丁○○
    的電話不通，我打丁○○的電話都不通，我就打電話給乙○○，乙○○說丁○○沒有在他那邊，到了晚上9點，乙○○
    打電話給我，說丁○○在他家，因為我不知道乙○○的家，
    所以我就到校門口等，乙○○在晚上11點多，將丁○○帶到
    校門口」等語（見本院更一審卷第六九頁），就被告乙○○
    於該日晚上有將被害人丁○○帶至學校等情，二人之証詞又
    相符，足認証人即被害人丁○○指訴遭被告二人剝奪行動自
    由等情，尚非虛構。
  (三)被告二人雖辯稱「九十二年五月八日彼等已搬離該住處，何
    來剝奪丁○○之行動自由」云云，於原審並提出臺灣臺南地
    方法院檢察署檢察官九十三年度偵字第三六０二號不起訴處
    分書（見原審卷第二六頁），辯稱「依該不起訴處分書所載
    之日期係九十二年五月八日凌晨二時四十分許，丙○○等人
    至其住處後，彼等即已搬離」云云；另証人即被告乙○○之
    妹林玉女於本院上訴審亦証述「被告二人於九十二年五月八
    日早上八、九點時到我家（即台南市○○街住處），住了八
    、九天才離開」等語（見原審卷第六九頁）。然查：
  １証人丁○○於原審一再確認遭被告二人載往彼等臺南縣關廟
    鄉布袋村布袋一二六號住處，並剝奪其行動自由之時間係九
    十二年五月八日中午，其父親（即丙○○）是在五月八日晚
    上去找被告，時間跨到九日凌晨，不起訴處分書記載時間有
    錯，五月八日的時間沒有錯誤等語（見原審卷第五０頁、第
    五一頁）。証人丙○○於本院審理中亦証述「被告乙○○帶
    丁○○出來的時間（即帶至學校門口的時間）大約十一點（
    即九十二年五月八日晚上十一時），我和駱老師、校警到乙○○住處大約已在隔天（即五月九日）凌晨一、二點」等語
    （見本院更一審卷第六八頁、第六九頁、第七０頁）；証人
    即當日與丙○○同往被告二人臺南縣關廟鄉布袋村布袋一二
    六號住處之戊○○於本院審理中亦証述「九十二年五月八日
    有到關廟乙○○住處，出發到乙○○住處是五月八日晚上，
    是五月八日晚上跨過五月九日凌晨，出發到乙○○住處是五
    月八日晚上，有跨過五月九日凌晨」等語（見本院更一審卷
    第一００頁、第一０四頁、第一０八頁至第一０九頁）；則
    被告二人所辯「不在場」云云，已難信採。
  ２再查，証人林玉女雖附合被告二人之辯詞，而為上開之証詞
    ，但查，証人林玉女經檢察官詢及「住在法華街這段期間，
    是否記得被告二人哪幾天去找你，或被告有哪幾天去找你」
    等情，証人林玉女均証稱「不記得」等語（見本院上訴卷第
    七０頁）；且証人林玉女又証稱「九十二年五月十日我要回
    瑞芳鎮，他們有跟我一起回去」等語（見本院上訴卷第七０
    頁），但証人林玉女再經審判長詢及「五月十日離開台南到
    瑞芳鎮，五月八日乙○○來找你，甲○○又說在法華街住了
    八、九天，為何如此」一節，証人林玉女竟証稱「五月十日
    回到瑞芳鎮後，隔天又回來台南，他們夫妻一直留在台南法
    華街」云云（見本院上訴卷第九一頁至第九二頁），又核與
    証人林玉女先前所証「九十二年五月十日我要回瑞芳鎮，他
    們有跟我一起回去」等語不符；況參酌証人林玉女証述「法
    華街只有一間套房」等語（見本院上訴卷第七一頁），衡情
    又如何能容納被告二人及其小孩同住（見本院上訴卷第六九
    頁）？足見証人林玉女上開所証「被告二人於九十二年五月
    八日早上八、九點時到我家（即台南市○○街住處），住了
    八、九天才離開」等語，顯係事後迴護被告二人虛構之詞，
    要難信採。
  ３又查，有關案發時間之認定，本應由法院綜合卷內證據予以
    認定，檢察官之不起訴處分書所載內容雖得作為法院之參考
    ，但並無拘束法院就犯罪時間認定之效力。查証人丁○○、
    丙○○、戊○○等人，或係本件親身經歷遭被告二人剝奪行
    動自由之人，或係於事後同往被告二人上開關廟住處之人，
    彼等就事發時間應最為清楚，且依証人証人丁○○、丙○○
    、戊○○等人就本件事發時間之証詞，又無相互矛盾之處；
    反之觀之被告二人所辯不在場等情，雖舉出証人林玉女為証
    （見本院上訴卷第六七頁），然証人林玉女上開証詞顯係虛
    構之詞，已如上述，則若果真被告二人確有不在場，衡情又
    何須由証人林玉女到庭為虛偽之証詞，足認証人丁○○上開
    指証遭被告二人剝奪行動自由之時間，係於九十二年五月八
    日中午十二時許，可堪認定，被告二人此部分所辯，自無可
    採；而被告二人所提出之上開不起訴處分書所載之犯罪時間
    ，尚難據為被告二人有利之認定。
  (四)至於証人丙○○於臺灣臺南地方法院檢察署九十二年度發查
    字第一三五七號恐嚇案件偵查中，以被告身份接受檢察事務
    官詢問「九十二年五月八日凌晨有否在乙○○住處」一節，
    雖供稱「有」（見該卷第九九頁）；另証人戊○○、及該日
    同往被告二人關廟住處之校警盧錫衍於該案以關係人身份接
    受檢察事務官詢問「九十二年五月八日與丙○○到乙○○住
    處」一節，雖亦均陳稱「有」（見同上發查卷第九九頁反面
    、第一００頁），然觀之上開檢察事務官之詢問內容，均係
    以「九十二年五月八日凌晨」或「九十二年五月八日」之時
    間為前提而為之調查，証人丙○○、戊○○、盧錫衍等人雖
    均供証「有」，但究否確係供認係於「九十二年五月八日凌
    晨」至被告二人上開關廟住處，尚難以「証人丙○○、戊○○、盧錫衍」之上開供証，即可証明，並據以認定証人丙○○、戊○○事後於原審或本院本審審理中証述「九十二年五
    月八日晚上跨過同年月九日凌晨」等情有所不實；再以此推
    認証人丁○○指証於九十二年五月八日中午遭被告二人載往
    上開關廟住處，且遭被告二人剝奪行動自由等情，係屬虛構
    ；況証人丙○○、戊○○或於原審，或於本院本審中，就彼
    等同至被告二人上開關廟住處之時間，係於九十二年五月八
    日晚上跨過同年月九日凌晨等情，已詳為陳述，並予確認，
    經核彼等此部分証詞，尚無明顯瑕疵存在，亦難以証人丙○○、戊○○、盧錫衍等人，或以被告身份，或以關係人身份
    ，於上開檢察事務官偵查時所為之供証，即據為被告二人有
    利之認定。
  (五)又証人丙○○雖於九十三年三月十二日偵查中調查訊問時對
    於檢察事務官詢及提起告訴之詳情如何時，僅就九十二年四
    月二十五日妨害自由之事實陳述，並稱係丁○○親口所說等
    情（見發查字第二八七一號卷第四三頁），又於九十三年六
    月十六日所提出之告訴理由補充狀中亦無敘及九十二年五月
    八日妨害自由之任何指訴，並於九十三年九月三十日偵查中
    調查訊問時陳述：「（稱被告三人妨害自由有證據？）我回
    去找找看。」等語（見同上發查卷第六四頁），嗣於九十四
    年二月十五日偵查中始由證人丙○○明確指訴妨害自由是丁○○被他限制行動，是在九十二年四月二十五日及九十二年
    五月八日等語（見偵查卷第三八頁），於九十四年三月七日
    由檢察官傳訊證人吳玫虹到庭等情（見偵查卷第四三頁、第
    四四頁）；然查証人丙○○就証人丁○○遭被告二人剝奪行
    動自由一節，並未在場親見，則其就証人丁○○究係於何時
    遭被告剝奪行動自由，自無所悉，從而其於檢察事務官詢及
    「丁○○何時遭被告剝奪行動自由，或有何証據」等情，或
    稱「係聽自丁○○所述」，或稱「回去找找看」，尚無悖於
    常理之處，亦難以此即認証人丁○○上開指訴有何悖於常理
    ，並據為被告二人有利之認定。
  (六)另查，証人即被害人丁○○雖於原審證稱：「遭被告強押我
    上車。」等語（見原審卷第五０頁）；但證人吳玫虹於偵查
    中則證述：「乙○○約他，我一起去，有在一家7－11見面
    ，我不知道什麼事情約他，後來就去乙○○他家，到乙○○
    家，丁○○有簽一張紙，但我不知道是什麼，但我有簽名當
    見證人，丁○○說要走，乙○○說簽了那張後就不能走。」
    （見偵查卷第四三頁），於原審審理時證稱：「（是否有跟
    被告二人一起到統一超商前載丁○○回被告乙○○關廟的家
    ？）有的」等語（見原審卷第五四頁），證人吳玫虹自偵查
    中迄原審審理時對於九十二年五月八日在永康市○○路統一
    超商，被告乙○○究有無強押告訴人丁○○上車一節，雖未
    提及；另証人即被害人丁○○於原審雖另指証「被告將其帶
    回關廟住處後，由被告甲○○脅迫其在之前所簽發之新台幣
    一千二百萬元本票上補簽其父母之名字，而共同為發票人，
    被告乙○○並脅迫其在已寫好之賣身契上簽名」等情（見原
    審卷第五０頁）；而証人吳玫虹於原審審理中，就被告甲○○有強迫証人丁○○在一千二百萬元本票上補簽其父母為共
    同發票人一節，則未提及，且僅証述「我不知道那張是賣身
    契，他們叫我見證，我沒有想太多，所以我就簽名」等語（
    見原審卷第五五頁）；証人即被害人丁○○指訴在遭被告帶
    往上開關廟住處前，曾遭被告乙○○「強押」上車而妨害自
    由，及在被告乙○○住處，遭被告甲○○強逼補簽其父母姓
    名而為本票之共同發票人等情，尚無其他証據足資佐証；另
    証人丁○○指訴遭被告乙○○強逼在賣身契上簽名一節，又
    因証人吳玫虹上開不明確之証詞，亦難資為佐証証人丁○○
    此部分指訴之真實；但按證據之證明力，由法院本於確信自
    由判斷，為刑事訴訟法第一百五十五條第一項所明定。是審
    理事實之法院，於告訴人、證人之陳述有部分前後不符，或
    相互間有所歧異時，究竟何者可採，仍得本其自由心證予以
    斟酌，非謂一有不符或矛盾，即應認其全部為不可採信。查
    証人即被害人丁○○指訴在遭被告帶往上開關廟住處前，曾
    遭被告乙○○「強押」上車而妨害自由，及在被告乙○○住
    處，遭被告甲○○強逼補簽其父母姓名而為本票之共同發票
    人，遭被告乙○○強逼在賣身契上簽名等情，雖無其他積極
    証據以資佐証，而尚難認被告二人有此部分之事實；但証人
    即被害人丁○○指訴「於上開時間，在上揭統一超商前，有
    被被告乙○○等人載往其上開關廟住處，並遭被告二人剝奪
    行動自由，不准其離去」一節，則前後指訴一致，亦核與証
    人即當日在場之吳玫虹上開証述內容相符，且參酌若無此事
    ，被告二人衡情又何須虛捏不在場之辯詞，並由証人即被告
    乙○○之妹林玉女為上揭不實之証詞，足認証人即被害人丁○○指訴「在被告乙○○上開關廟住處，遭被告二人剝奪行
    動自由」之指訴並非虛構而可信採；亦難以証人即被害人丁○○指訴在遭被告帶往上開關廟住處前，曾遭被告乙○○「
    強押」上車而妨害自由，及在被告乙○○住處，遭被告甲○○強逼補簽其父母姓名而為本票之共同發票人，遭被告乙○○強逼在賣身契上簽名等情，因無其他積極証據以資佐証，
    即得據以推論証人丁○○指訴「在被告乙○○上開關廟住處
    ，遭被告二人剝奪行動自由」之指訴，全然無可採信之處，
    並據為被告二人有利之認定。
  (七)綜上所述，被告二人確有於九十二年五月八日中午，將被害
    人丁○○載往彼等上開關廟之住處，並剝奪丁○○之行動自
    由，被告二人上開所辯，均係事後卸責之詞，均無可採。本
    件事証明確，被告二人犯行，堪以認定。
  (八)被告二人雖均另於原審聲請調閱被告二人與吳玫虹之行動電
    話通聯紀錄，惟經本院前審依被告二人之聲請發函調閱結果
    ，因通聯紀錄僅保存半年而無法取得，有和信電訊股份有限
    公司函覆之資料在卷可稽（見原審卷第三三至三五頁）。又
    被告二人另聲請調閱證人吳玫虹之勞保就職資料，欲證明證
    人吳玫虹於九十二年五月八日有無上班紀錄暨有無至被告二
    人關廟住處之可能性云云，惟一般公、私立機構對於所屬職
    員上班時間內之進出管制未必嚴謹，實難僅憑上下班打卡或
    簽到退紀錄即可確認證人吳玫虹於九十二年五月八日之正確
    行蹤，本院認此並無調查之必要，均不予調查；再被告二人
    於原審審理中復以渠等握有錄音帶一捲，內容係丁○○之父
    丙○○曾於九十二年五月十日打電話來，談話內容未曾提及
    九十二年五月八日乙事，足認九十二年五月八日之事並不存
    在為由，而聲請調查該捲錄音帶云云，惟証人丙○○於九十
    二年五月十日之通話內容縱未提及九十二年五月八日發生之
    事，亦無從據此得出九十二年五月八日不曾發生上揭犯罪事
    實之結論，本院認被告二人所指之錄音帶內容實與本案之待
    證事實無密切關聯，亦無調查之必要，均附此敘明。
三、按行為後法律雖有修正，但其內容僅係形式上做文字之修正
    ，或僅係將法理明文化，或僅係易動法條項次時，因未涉及
    犯罪構成要件或處罰內容之變更，自非屬法律之變更，而無
    依刑法第二條第一項之規定予以比較新舊法之必要，惟修正
    後之內容如客觀上已涉及犯罪構成要件或處罰內容等實質上
    變更時，即屬法律之變更，而應依刑法第二條第一項之規定
    比較新舊法。至比較結果，如修正後之內容，依行為人所犯
    個案具體主觀上比較結果，認並無有利之情形時，依刑法第
    二條第一項前段之規定，即應適用舊法即行為時法，如有利
    於行為人時，則應依刑法第二條第一項後段之規定，適用新
    法即裁判時法，足見應否適用刑法第二條第一項之規定比較
    新舊法，應取決於修正後法條之實質內容，於客觀上是否已
    有變更為依據，而非取決於是否有利於行為人，至於究竟應
    適用行為時法或裁判時法，始應就行為人所犯個案做具體主
    觀上之比較以判斷新法是否有利於行為人，如新法有利於行
    為人，則應適用新法即裁判時法，如新法並無有利於行為人
    之情形時，則應適用舊法即行為時法。查被告二人行為後，
    刑法第二十八條、第三十三條第五款、第四十七條、第四十
    一條、第六十八條等規定，均於九十四年二月二日修正公布
    ，其中：(一)第二十八條已由原先之「二人以上共同實施犯罪
    之行為者，皆為正犯」，修正為「二人以上共同實行犯罪之
    行為者，皆為正犯」，足見修正後刑法第二十八條之規定，
    已將陰謀共同正犯及預備共同正犯，排除在共同正犯之範疇
    之外，已涉及犯罪構成要件或處罰內容之變更，自屬法律之
    變更，而有比較新舊法適用之必要。(二)第三十三條第五款由
    原先之「罰金：一元以上」，修正為「罰金：新臺幣一千元
    以上，以百元計算之」；(三)第四十七條由原先之「受有期徒
    刑之執行完畢，或受無期徒刑或有期徒刑一部之執行而赦免
    後，五年以內再犯有期徒刑以上之罪者，為累犯，加重本刑
    至二分之一」，修正為「受徒刑之執行完畢，或一部之執行
    而赦免後，五年以內故意再犯有期徒刑以上之罪者，為累犯
    ，加重本刑至二分之一。」、「第九十八條第二項關於因強
    制工作而免其刑之執行者，於受強制工作處分之執行完畢或
    一部之執行而免除後，五年以內故意再犯有期徒刑以上之罪
    者，以累犯論」；(四)第四十一條由原先之「犯最重本刑為五
    年以下有期徒刑以下之刑之罪，而受六個月以下有期徒刑或
    拘役之宣告，因身體、教育、職業、家庭之關係或其他正當
    事由，執行顯有困難者，得以一元以上三元以下折算一日，
    易科罰金。但確因不執行所宣告之刑，難收矯正之效，或難
    以維持法秩序者，不在此限」、「併合處罰之數罪，均有前
    項情形，其應執行之刑逾六月者，亦同」之規定，修正為「
    犯最重本刑為五年以下有期徒刑以下之刑之罪，而受六個月
    以下有期徒刑或拘役之宣告者，得以新臺幣一千元、二千元
    或三千元折算一日，易科罰金。但確因不執行所宣告之刑，
    難收矯正之效，或難以維持法秩序者，不在此限」、「前項
    規定於數罪併罰，其應執行之刑未逾六月者，亦適用之」，
    另罰金罰鍰提高標準條例第二條亦配合修正，將原先之「依
    刑法第四十一條易科罰金或第四十二條第二項易服勞役者，
    均就其原定數額提高為一百倍折算一日；法律所定罰金數額
    未依本條例提高倍數，或其處罰法條無罰金刑之規定者，亦
    同」之規定，予以修正刪除；(五)第六十八條由原先之「拘役
    或罰金加減者，僅加減其最高度」，修正後關於罰金刑部分
    移至第六十七條而規定「有期徒刑或罰金加減者，其最高度
    及最低度同加減之」；並均自九十五年七月一日起施行。是
    依上開規定，關於累犯之規定，依該條修正後之規定，係將
    再犯之罪限於「故意犯」時，始認成立累犯，而依該條規定
    加重其刑；本件被告乙○○再犯之本罪既係故意犯，則無論
    依修正前或修正後之規定，均應論以累犯；關於易科罰金部
    分，依被告二人行為時法，易科罰金之最高折算標準係以銀
    元三百元即新台幣九百元折算一日，而依裁判時法即九十五
    年七月一日施行之新法第四十一條第一項之規定，則被告二
    人所處如主文所示之刑，被告乙○○經減刑後，與被告甲○○雖均得諭知易科罰金，惟易科罰金之折算標準則係以新台
    幣三千元、或二千元、或一千元折算一日，修正後之規定，
    對被告二人並未有利；關於共同正犯部分，被告二人之行為
    無論依新法或舊法之規定，均屬共同正犯，修正後之刑法第
    二十八條並非有利於被告二人；又關於罰金刑減輕或加重部
    分，修正前刑法第六十八條僅就罰金之最高度加減之，但修
    正後刑法第六十七條，就罰金刑之最高度、最低度同加減之
    ，則因被告乙○○成立累犯（詳後述），而刑有加重時，因
    罰金刑同為加重結果，以修正前之規定有利於被告乙○○；
    則綜合上情比較新舊法結果，自以修正前刑法第二十八條、
    第四十七條、第四十一條、第三十三條第五款、第六十八條
    等規定有利於被告二人或被告乙○○，依九十五年七月一日
    施行之刑法第二條第一項前段之規定，自應適用行為時法即
    修正前刑法第二十八條、第四十一條、第四十七條、第三十
    三條第五款、第六十八條及罰金罰鍰提高標準條第二條之規
    定。又被告二人既應適用九十五年七月一日施行前刑法之規
    定，基於新舊法不得割裂適用之原則，本件亦有罰金罰鍰提
    高標準條例第一條規定之適用，而無新增訂刑法施行法第一
    之一條規定之適用。
四、按刑法第三百零二條第一項所稱以其他非法方法，剝奪人之
    行動自由，係對於同條項私行拘禁之補充規定，倘行為人將
    他人私行拘禁，依主要規定優於補充規定原則，自不應宣告
    補充規定之罪名。又該條項所稱以非法方法剝奪人之行動自
    由，係指私行拘禁以外之非法方法，妨害其行動自由而言。
    若將被害人拘禁於一定處所，繼續較長久之時間，而剝奪其
    行動自由，即屬私行拘禁之行為（最高法院九十四年度臺上
    字第六九二五號判決意旨參照）。查被告二人將丁○○載往
    彼等上開住處後，不准丁○○離開，而剝奪丁○○之行動自
    由，核被告二人所為，均係犯刑法第三百零二條第一項之以
    非法方法剝奪人之行動自由罪。被告二人間有犯意聯絡及行
    為分擔，均應論以共同正犯。被告乙○○前因過失致死案件
    經臺灣高雄地方法院以八十六年度交易字第五九四號判決處
    有期徒刑一年六月，並經臺灣高等法院高雄分院以八十七年
    度交上易字第三五號判決駁回上訴而確定，入監服刑，於民
    國八十八年十一月九日因縮短刑期假釋出監，所餘刑期付保
    護管束，並於八十九年四月三日保護管束期滿未經撤銷而視
    為刑之執行完畢，有臺灣高等法院被告前案紀錄表在卷足憑
    ，其於受有期徒刑執行完畢後五年內再犯本件有期徒刑以上
    之罪，為累犯，應依修正前刑法第四十七條之規定加重其刑
    。
五、原審以被告二人罪証明確，因予論罪科刑，固非無見。但查
    (一)被害人丁○○另指証「遭被告脅迫在被告乙○○已寫好之
    賣身契上簽名」等情，尚無証據足以佐証被害人丁○○此部
    分指訴之真實性（詳後述），原判決認被告二人另有此部分
    犯行，尚有未當；(二)刑法第二十八條、第四十一條、第四十
    七條、第三十三條第五款等規定，均於九十五年七月一日起
    修正施行，原審未及審酌；另被告二人犯罪在九十六年四月
    二十四日以前，符合中華民國九十六年罪犯減刑條例第二條
    之規定，原審未及適用上開條例之規定減其刑期，均有未當
    。被告二人上訴否認犯罪，並以上開情詞指摘原判決不當，
    雖無理由，但原判決既有上開可議之處，即屬無可維持，應
    由本院將原判決予以撤銷改判。爰審酌被告乙○○另有違反
    動產擔保交易法、偽造文書、詐欺之前科，素行欠佳，被告
    甲○○則有違反動產擔保交易法之前科，素行亦不良，有卷
    附臺灣高等法院被告前案紀錄表各一份可憑，犯後均毫無悔
    意，態度不佳，被告乙○○曾與被害人為男女朋友關係，竟
    與被告甲○○共同為此犯行，造成被害人身心損害非輕，及
    渠等犯罪之動機、手段、目的等一切情狀，分別量處如主文
    所示之刑，並就被告甲○○部分諭知易科罰金之折算標準；
    又被告二人犯罪既在九十六年四月二十四日以前，符合中華
    民國九十六年罪犯減刑條例第二條之規定，均應依該條例第
    二條第一項第三款之規定減其刑期二分之一，並均諭知易科
    罰金之折算標準，以示懲儆。
乙、不另為無罪諭知部分：
一、公訴意旨另認：被告二人於上揭時間，除將被害人丁○○載
    至兩人位於臺南縣關廟鄉布袋村布袋一二六號之住處內，而
    剝奪丁○○之行動自由外，並共同脅迫丁○○在乙○○事先
    撰妥之「賣身契」上簽名並按捺指印，否則不可離去，致丁○○因行動自由被剝奪，而不得已簽立「賣身契」等語。
二、按犯罪事實應依證據認定之，無證據不得認定犯罪事實；又
    不能證明被告犯罪或其行為不罰者應諭知無罪之判決。刑事
    訴訟法第一百五十四條第二項、第三百零一條第一項分別定
    有明文。次按刑事訴訟法第一百六十一條已於九十一年二月
    八日修正公布，修正後同條第一項規定：檢察官就被告犯罪
    事實，應負舉證責任，並指出證明之方法。因此，檢察官對
    於起訴之犯罪事實，應負提出證據及說服之實質舉證責任。
    倘其所提出之證據，不足為被告有罪之積極證明，或其闡明
    之證明方法，無從說服法官以形成被告有罪之心證，基於無
    罪推定之原則，自應為被告無罪判決之諭知（最高法院九十
    二年度台上字第一二八號判例意旨可資參照）。另告訴人之
    告訴，本以使被告受刑事訴追為目的，故其陳述是否與事實
    相符，自應調查其他証據，以資審認，苟其所為攻擊之詞，
    尚有瑕疵，則在此瑕疵未予究明以前，即不能遽採為斷罪之
    基礎（最高法院五十二年度台上字第一三００號、六十一年
    度台上字第三０九九號判例要旨參照）。
三、公訴意旨認被告二人有此部分之犯行，無非係以証人即被害
    人丁○○之指訴，及証人吳玫虹之証詞為論罪之依據。訊據
    被告二人均堅詞否認有此部分之犯行，且查：証人即被害人
    丁○○雖指訴遭被告二人脅迫簽立該「賣身契」等情，但稽
    之証人吳玫虹於偵查中則證述：「乙○○約他，我一起去，
    有在一家7－11見面，我不知道什麼事情約他，後來就去乙○○他家，到乙○○家，丁○○有簽一張紙，但我不知道是
    什麼，但我有簽名當見證人，丁○○說要走，乙○○說簽了
    那張後就不能走。」（見偵查卷第四三頁），於原審審理時
    亦證稱：「我不知道那張是賣身契，他們叫我見證，我沒有
    想太多，所以我就簽名」等語（見原審卷第五五頁）；証人
    吳玫虹就其擔任見證人所簽立之文書究否係「賣身契」一節
    ，尚無法確定，已難資為佐証証人丁○○此部分指訴之真實
    性；再者，本件自事發後檢察官偵查迄至本院審理期間，除
    証人即被害人丁○○指証「賣身契」一事外，均無該紙「賣
    身契」扣案可資佐証；則証人丁○○此部分之指訴，已難據
    被告二人不利之認定；本院依檢察官所提出之證據，均不足
    為被告二人此部分有罪之積極證明，亦無從說服本院以形成
    被告二人此部分有罪之心證；此外，復查無其他積極証據以
    資証明被告二人有公訴意旨所指之此部分犯行，基於無罪推
    定之原則，自應認不能証明被告此部分之犯行。惟公訴意旨
    認被告二人此部分犯行，與上開有罪部分係屬一罪之關係，
    爰不另為無罪判決之諭知。
據上論結，應依刑事訴訟法第369條第1項前段、第364條、第299
條第1項前段、95年7月1日施行之刑法第2條第1項前段、95年7月
1日施行前刑法第28條、第302條第1項、第47條、第41條第1項前
段，罰金罰鍰提高標準條例第1條前段、第2條，中華民國96年罪
犯減刑條例第2條第1項第3款、第7條、第9條，判決如主文。
本案經檢察官張太龍到庭執行職務。
中    華    民    國    97    年    3     月    21    日
                  刑事第四庭  審判長法  官  吳志誠
                                    法  官  羅心芳
                                    法  官  陳珍如
以上正本證明與原本無異。
如不服本判決，應於收受本判決後十日內向本院提出上訴書狀。
其未敘述上訴理由者並得於提起上訴後十日內向本院補提理由書
狀（均須按他造當事人之人數附繕本）「切勿逕送上級法院」。
                                    書記官  岑  玢
中    華    民    國    97    年    3     月    21    日
附錄本案論罪科刑法條
中華民國刑法第三百零二條第一項
私行拘禁或以其他非法方法，剝奪人之行動自由者，處五年以下
有期徒刑、拘役或三百元以下罰金。

司法院資訊處製作；財團法人民間司法改革基金會備份。
